【裁判字號】    94,上訴,748
【裁判日期】    950510
【裁判案由】    貪污治罪條例
【裁判全文】
臺灣高等法院刑事判決                 94年度上訴字第748號
上  訴  人  臺灣板橋地方法院檢察署檢察官
上  訴  人
即  被  告  乙○○
                      樓
選任辯護人  黃重鋼律師
            林詠嵐律師
上列上訴人因被告違反貪污治罪條例案件，不服臺灣板橋地方法
院93年度訴字第1219號，中華民國94年2月4日第一審判決（起訴
案號：臺灣板橋地方法院檢察署93年度偵字第1584號），提起上
訴，本院判決如下：
    主  文
原判決撤銷。
乙○○依據法令從事公務之人員，對於職務上之行為，收受賄賂
，處有期徒刑肆年，褫奪公權參年，所得財物新臺幣拾伍萬元，
應予追繳沒收。
    事  實
一、乙○○係臺北縣政府板橋市公所工務課技士，負責臺北縣板
    橋市相關公共工程之廠商資格審查、工程監造等業務，為依
    據法令從事公務之人員。民國92年9月3日，板橋市公所發包
    之「破損及危險路面改善─環河道路改善工程」（下稱本件
    工程），責令乙○○負責主辦，開工、監工、決算、品質查
    驗、監工日報表填載等行政事項，為其業務職掌，並由鄭勝
    仁協助監造。該工程由明興營造有限公司（下稱明興公司）
    得標承包，總工程款為新臺幣（下同）2百15萬元。
二、依上開工程合約約定，該道路改善工程須採用再生瀝青鋪設
    ，明興公司須出具合格生產再生瀝青之工廠之許可證，而有
    預先至瀝青生產工廠進行瀝青驗廠作業之必要。監工人員乙○○、鄭勝仁遂與明興公司工地主任丙○○（原名羅文源）
    於92年9 月30日，即本件工程開工之前一日，同車前往臺北
    縣三峽鎮○○路○ 段169巷6號三峽瀝青股份有限公司所屬混
    凝土廠，進行驗廠作業。嗣驗廠作業完畢，乙○○、鄭勝仁
    、丙○○同車返回板橋市公所途中，羅銓源自與乙○○閒聊
    內容，認為乙○○有索賄之意思，為求順利完工及請款，乃
    請乙○○多幫忙，並表示願意「意思一下」，而表達行賄之
    意，乙○○未明示拒絕之意，亦未談及金額及交付方式等細
    節，僅表示在合情合法，會幫忙，乙○○、鄭勝仁下車後，
    羅銓源與乙○○多次以電話連繫細節，至同（30）日晚間 9
    時許，乙○○電話通知羅源銓表示要過來拿15萬元，雙方即
    就乙○○職務上行為完成賄賂期約，丙○○遂以向其兄長羅
    金泉借得之5萬元，其妻鄭淑華自華泰銀行帳戶中提領之7萬
    元，加上身邊原有之現金3 萬元，湊足15萬元後，用黃色信
    封袋一只包裝封訂後，於半小時後即9 時30分許，在臺北縣
    板橋市○○路○ 段華泰銀行前（即丙○○自宅樓下），將該
    裝有15萬元賄款之黃色信封袋交付乙○○收受。翌日，乙○○，參加板橋市公所之自強活動，前赴花蓮地區旅遊3 天，
    故92年10月1 日開工當晚，即由鄭勝仁、甲○○在本件工程
    施工現場監工，嗣發現施工人員所刨除之路面深度不足、瀝
    青鋪設厚度亦不足約定厚度等施工不良之情形，經向組長林
    世昭報告後，轉知明興公司需按圖施工並改善，丙○○表示
    ：「已經跟乙○○處理過了」，監工人員甲○○仍嚴詞責令
    其依約施工。丙○○心生不滿，乃向臺北縣板橋市長林鴻池
    反應前情，林市長下令政風室進行調查，乙○○見事跡敗露
    ，先於92年10月6 日主動將15萬元賄款返還丙○○，嗣於同
    月15日在板橋市公所政風室人員陪同下，向法務部調查局臺
    北縣調查站自首犯行而接受裁判。
三、案經法務部調查局臺北縣調查站移請臺灣板橋地方法院檢察
    署檢察官偵查起訴。
    理  由
一、關於證據能力之說明：
    (一)本件辯護人就上訴人即被告乙○○與丙○○間對話之錄音
      光碟及譯文，於原審雖爭執其無證據能力，惟於本院準備
      程序（94年9月20日、10月17日）已不爭執，核先敘明。
    (二)嗣辯護人於本院提出準備書狀，主張丙○○、鄭勝仁、甲○○、林世昭等人在調查站詢問筆錄（下稱警詢筆錄），
      不具證據能力，本院斟酌丙○○、甲○○警詢筆錄內容，
      分別在原審、本院行交互詰問證述時，已為檢察官詰問及
      本院補充訊問時引用，並分經丙○○、甲○○確認為實在
      ，而為其原審證詞之一部分，除有再傳聞（於本案，即其
      警詢筆錄之供述，係聽聞自他人，而非自己之見聞）之情
      形外，應有證據能力；至鄭勝仁之警詢筆錄，因與其在原
      之證詞不相一致，本院斟酌其警詢證言係在案發之初所為
      ，印象較為深刻，並與其在檢察官面前具結之證述較為一
      致，又其並自承：警詢時未遭刑求、強暴、脅迫（見原審
      卷第69、70頁），參諸其於原審，先證稱：未於警詢供陳
      「被告沒有拒絕」（見原審卷第70頁），後證稱有如此供
      述（見原審卷第73頁），甚至對檢察官提示偵查筆錄就此
      部分之詰問，採取不答之態度（見原審卷第71頁），是其
      警詢筆錄之先前陳述，具有較可信之情況，本院認為係證
      明犯罪事實存否所必要，除有再傳聞之情形外，其餘部分
      ，依刑事訴訟法第159條之2規定，認有證據能力。至丙○○、鄭勝仁、林世昭等人在檢察官所為之證人筆錄，客觀
      上並無顯不可信之情況，檢察官、被告、辯護人亦不爭執
      其證據能力，本院斟酌筆錄作成之情況，認為適當，不論
      依刑事訴訟法第159條之1第2項，或159條之5第2項，均應
      認有證據能力。
二、認定犯罪事實所憑證據和理由：
    (一)被告有事實欄第一項所載職掌，業為其所是承，並經被告
      之組長林世昭於偵查庭供證在卷（見偵字卷第162 頁），
      復有臺北縣板橋市公所開工報告、92年9 月30日北縣板工
      字第0920065508號函（見偵字卷第13至14頁），及本件工
      程之合約書正本（於卷外存放）在卷足稽。
    (二)關於被告收受15萬元賄賂之事實部分：
      1.被告於第一次警詢及偵查中坦承：確於事實欄第二項所
        載時地，收受丙○○15萬元賄款，丙○○賄賂之意，係
        因第一次承包市公所工程，希望其幫忙（見發查字卷第
        39至45頁、第156至158頁），核與證人丙○○警詢、偵
        查庭（見發查字第15頁、偵字卷第151 頁）所為關於被
        告確有收賄賂之指證相符。雖證人丙○○於原審供陳：
        雙方確定賄款數額之時間，為9 月30日之隔天，惟與陳
        述時間在前之警詢、偵查庭所言不符，而被告於10月 1
        日前往花蓮參加自強活動，此為丙○○所知悉（見原審
        卷第61頁），並據鄭勝仁、甲○○供證在卷（見偵查卷
        第10、65頁、本院卷95年4月26日審判筆錄第7頁）。綜
        上說明，則丙○○於原審所述雙方確定賄賂數額時間，
        應有誤記。
      2.依丙○○於原審之證述，其交付賄款之目的，係「希望
        工程好過」及「比較好請款」（見原審卷第14頁反面、
        第15、75頁），證人鄭勝仁亦證稱丙○○在車上曾言，
        希望被告幫忙該工程順利完工，他願意「意思一下」，
        被告回以如合情合法，會幫忙（見發查字卷第8 、64頁
        ），參以被告自承於夜間電話聯絡，並赴丙○○位處樓
        下拿錢等情觀之，足認雙方係對被告職務上之行為期約
        ，被告並進而收受本件15萬元賄賂。雖證人丙○○自警
        詢起，即反覆證稱：被告說此15萬元要分別拿給驗收官
        、組長及監工人員與他本人，並說施工時，按照指定位
        置依合約規定施工，其餘位置可以偷工減料，到驗收時
        ，他可以負責驗收等語（見發查字卷第14頁反面、偵字
        卷第151頁），指訴被告係對於違背職務之行為，收受
        賄賂。惟查：
        (1)此節除丙○○之指述外，僅有其提出與被告10月6 日
          之錄音譯文可參（見本院95年3月6日準備程序勘驗筆
          錄及94年6 月16日勘驗筆錄所附譯文），然經勘驗結
          果，因錄音品質不良，雙方交談之內容有模糊之處，
          雖譯文內容中，被告曾表示「叫他們把水放一放」等
          ，但其前後文均因吵雜，而不能譯出，致無法得知其
          出此言之前因後果，尚不能據以推認被告係對於違背
          職務之行為收受賄賂。
        (2)又丙○○於原審亦稱賄款金額及向誰打通關節，是被
          告在9 月30日之隔天打電話或是見面時所表示，他有
          說明確之金額數字（按證人關於時間之敘述，應有錯
          誤，因本件交付賄賂時間，係在92年9 月30日晚上）
          等語，是依丙○○之證詞，其所謂與被告確定賄賂金
          額及向誰打通關節，均非在車上談及，鄭勝仁亦證稱
          ：在車上未談及金額及交付方式等細節（見發查字卷
          第9 、64頁反面）。故關於被告收受賄賂，係以違背
          職務為對價一節，除丙○○之指述外，並無其他證據
          可佐。
        (3)至於鄭勝仁、甲○○雖於警詢陳稱：施工時，丙○○
          說跟乙○○處理過了，希望我們放水等語（見發查字
          卷第10頁、第55頁反面），惟此係鄭勝仁、甲○○自
          丙○○處聽取之再傳聞，依刑事訴訟法第159條第1項
          前段規定，本不得作為證據，自不能據此認定被告已
          答應丙○○為放水之違背職務行為。
        (4)參諸丙○○自承於本件工程施作過程中，施工品質曾
          遭監工人員挑剔，證人甲○○於本院亦證稱丙○○施
          工不合約定（見本院卷95年4 月26日審理筆錄），則
          丙○○此部分證詞非無誇大之可能，其此部分證詞既
          無其他證據可佐，自不能僅憑丙○○單一指述，即認
          被告係對於違背職務之行為收受賄賂。檢察官據羅詮
          源之上開指述，即認定被告係藉端勒索，尚嫌無據。
      3.關於本案之賄賂，究係何人主動提出一節：
        (1)證人丙○○自警詢起，雖一再證稱：係被告主動要求
          等語，惟其於原審亦證述：在車上的時候，被告所說
          的話不是要錢，有提到需要錢，但語氣很含蓄，我聽
          得出來就是要錢的意思，被告沒有明白說出要多少錢
          等語（見原審卷第59頁），依其所言，則所謂被告主
          動提出要錢一節，實係其一己之猜測而已。
        (2)又據鄭勝仁前述證言，證人丙○○在車上，曾表示請
          被告幫忙順利完工，會「意思一下」，則本件應認係
          丙○○推測被告有索賄意思，而為行求。
        (3)鄭勝仁並證稱：我與被告下車返回市公所，丙○○打
          我的手機，我轉給被告聽等語（見發查字卷第7 頁反
          面），參諸丙○○前引於原審之證述，金額等事，係
          另以電話確定，此外，丙○○及被告亦均供承曾於92
          年9月30日晚上9時許，打電話聯絡等情（見發查字卷
          第15、42頁），則被告與丙○○在下車後，曾多次電
          話聯繫賄賂金額及交付方式等事宜，即堪認定。惟就
          何時完成期約，被告於自白之初，並未明白供述，其
          後又否認犯行，自無從由被告處知悉。而丙○○於原
          審就完成期約之時點已不能詳記，此參前述其誤記確
          定賄賂金額之時間一節即明，其於警詢及偵查庭就此
          亦未特別供陳，本院爰以其警詢所言，92年9 月30日
          晚上9 時許，被告來電要過來拿15萬元等語（見發查
          字卷第15頁），為期約完成之時間。
        (4)關於丙○○知悉被告賭博輸1 千萬元，房屋被拍賣之
          時點，丙○○自陳係被告在92年9 月30日驗廠回程車
          上所言（見發查字卷第15頁），被告則稱係在將錢退
          還丙○○當日（見發查字卷第44頁反面），鄭勝仁則
          稱驗廠回程車上，不知道他們有無談及此事（見原審
          卷第75頁），是此節亦僅有丙○○之供述，因無其他
          事證可佐被告係在驗廠回程車上談及此事，自不能僅
          據丙○○之供述，為此認定，並推論本件係被告主動
          向丙○○索賄。
      4.而本案係丙○○於92年10月1 日開工當日，即因路面刨
        除深度不足、未依合約約定鋪設瀝青厚度，經工程組長
        林世昭責令其改正，嗣丙○○向板橋市市長投訴後，被
        告始出面向法務部調查局臺北縣調查站自首，丙○○更
        於調查站詢問時提交被告所返還之15萬元，以佐實其指
        訴，有丙○○之舉發筆錄、被告自首筆錄可參（見發查
        字卷第14至17頁、第39至45頁），並據證人林世昭、甲○○等證述明確（見發查字卷第52至55頁、偵字卷第16
        1至163頁、本院卷95年4 月26日審理筆錄第7至9頁），
        及現金千元鈔150 紙扣案為證（發查字卷第18至38頁、
        偵字卷第9頁），堪信為實。
    (三)至於被告92年10月15日第一次警詢筆錄供稱：丙○○在車
      上主動塞錢給我，被我拒絕云云（見發查字卷第45頁反面
      ），與鄭勝仁、丙○○證述不符，尚不可取。另被告於本
      院表示，其於92年12月16日警詢供述，係遭調查人員脅迫
      所為供述，本院衡量其此次供述之全部（所言前後有矛盾
      之處），就其自己之犯罪事實，與第一次警詢筆錄並無重
      大出入，並無更加有利或不利可言，因不援引為證據，亦
      不致有礙於檢察官之追訴及被告之防禦。是本件雖未勘驗
      該次筆錄製作過程，被告有無遭受強暴脅迫，亦無礙於本
      件事實之認定。
    (四)綜上所述，被告犯行，事證明確，應堪認定。
三、對於被告辯解的判斷：
    (一)被告自原審準備程序起，雖翻異前詞，否認收賄犯行，辯
      稱：我確實有收受丙○○所交付之15萬元，但與本件工程
      之進行無關，而是羅金泉知我生活困若，託丙○○轉交給
      我花用，又開工日期是我所安排，如果要受賄，也不會安
      排在我去自強活動時施工云云。
    (二)經查：
      1.被告犯行除據其於第一次警詢及偵查庭自承外，並有前
        引證據可憑，其於原審翻異前供，稱係羅金泉知其生活
        困苦，託丙○○轉交，非特與證人丙○○證述不符，亦
        與其在前之自白不符，應為卸責之詞，而不可採。
      2.羅金泉於原審證稱：與被告僅有一面之緣（見原審卷第
        105 頁），二人既無交情，自無任意贈與15萬元之理，
        由此益證其此一辯解不合情理，無可採取。
      3.被告雖辯稱：開工日期是我所安排，如果要受賄，不會
        安排在去自強活動時施工云云。惟台北縣板橋市公所曾
        於92年9 月29日，以北縣板工字第0920064903號函，函
        知台北縣警察局海山分局，本件工程於92年10月1 日起
        施工至10月16日完工，請該局協助維護交通，有該函附
        卷可稽（見偵字卷第13、66頁），次（30）日並以北縣
        板工字第0920065508號函，函知明興公司，開工日期為
        10月1日，足見在被告受賄之前，本件工程即定於10月1
        日開工，被告以此為辯，亦不可採。
    (三)辯護人於94年6 月13日準備書狀，請求本院傳喚前板橋市
      公所政風市主任周志信，證明丙○○在政風人員訪談時，
      有表示遭被告勒索或詐騙金錢之事實；並請求再度傳喚鄭
      勝仁確認以前供述是否實在，及甲○○為何人指派等事實
      。本院斟酌辯護人請求傳喚周志信，不外係要求周志信陳
      述其聽自丙○○之傳聞，而丙○○既已於原審、本院出庭
      接受交互詰問，再依前述，本院係認定被告對於職務上行
      為受賄，並非藉端勒索或利用職務上之機會詐取財物，自
      無再傳周志信之必要；至請求傳喚鄭勝仁部分，鄭勝仁已
      在原審接受詰問，辯護人再次請求確認其以前陳述，即無
      必要，又就請鄭勝仁證明甲○○為何人指派一節，本院既
      依辯護人聲請，傳喚甲○○證明此點，即無就此再傳鄭勝
      仁之必要。辯護人所為上開請求，尚不能准許。
四、論罪的理由：
    (一)被告所為，係犯貪污治罪條例第5 條第1項第3款，對於職
      務上之行為受賄罪。其於受賄前，與丙○○期約之過程，
      為其受賄之階段行為，不另論罪。
    (二)檢察官認被告所為，涉犯同條例第4條第1項第2 款之藉勢
      勒索罪，無非係憑證人丙○○之指訴為論據，惟此僅有丙○○之唯一指訴，本難遽信，起訴法條尚有未洽，因被告
      收受財物之基本社會事實相同，起訴法條應予變更。
    (三)本件被告於有偵查權限之公務員發覺前，自行向法務部調
      查局臺北縣調查站自首犯行而接受裁判，已如前述。雖被
      告事後翻異前詞，惟不影響其自首之效力。又按犯第4 條
      至第6 條之罪，於犯罪後自首，如有所得並自動繳交全部
      所得財物者，減輕或免除其刑，貪污治罪條例第8條第1項
      前段定有明文，揆諸本條前後文字之編排，所謂「自動繳
      交」者，應向受理自首之權責機關為之。被告受賄後，雖
      於92年10月6 日，自行將賄款15萬元全數返還予行賄人丙○○，但此與前開規定所謂之「自動繳交」，意義不符，
      自不得援引該條規定減刑。惟按「貪污治罪條例第8 條第
      一項就犯該條例第4條至第6條之罪自首之規定，其立法意
      旨係為鼓勵貪污犯於犯罪後，如將其貪污所得財物全部自
      動繳交，可依法減輕其刑或免除其刑，以啟貪污犯自新之
      機會，並非完全排斥刑法第62條前段規定之適用。……
      因其自首未繳交全部所得財物，不符修正後同條例第8 條
      減刑之規定，而仍依刑法第62條規定減輕其刑，…。非常
      上訴意旨認上開條例第8 條即非同條例第19條『本條例未
      規定者，適用其他法律之規定』之情形，應無刑法第62條
      前段規定再適用之餘地，自有誤會。」有最高法院89年度
      台非字第173 號判決可資參照，爰依刑法第62條前段規定
      ，減輕其刑。
五、撤銷改判的理由：
    (一)撤銷原判決的理由：
      原審法院審理結果，認被告犯罪成立，而為論罪科刑判決
      ，雖非無見，惟被告所為，係犯貪污治罪條例第5條第1項
      第3 款，對於職務上之行為受賄罪，原審誤認係犯同條項
      第2 款之罪，其認事用法均有錯誤。檢察官上訴，未指摘
      及此，被告上訴否認犯行，雖均無理由，惟原判決既有可
      議，要屬無可維持，應由本院撤銷改判。
    (二)科刑理由：
      1.審酌被告身為公務員，不思潔身自持，竟收取賄賂，犯
        後猶矯詞飾卸，並斟酌其犯罪動機、手段及其他一切情
        狀，量處有期徒刑4 年，並依貪污治罪條例第17條規定
        ，宣告褫奪公權3年。
      2.按「應予追繳、追徵或供抵償之財物，究應沒收或發還
        ，應視其情節而定，有被害人者，應發還被害人；無被
        害人者，應予沒收。若屬應沒收之財物，縱被告於犯罪
        後，業已返還，仍應諭知追繳沒收，如全部或一部無法
        追繳時，應追徵其價額或以其財產抵償之，不能因其返
        還而免責」，有最高法院88年度臺上字第1862號判決可
        參。本件被告受賄所得財物15萬元，固已自行返還丙○○，惟丙○○並非被告受賄罪之被害人（最高法院93年
        度台上字第5421號判例參照），是被告因貪污犯罪所得
        財物15萬元，仍應應諭知追繳沒收。又被告犯罪所得之
        15萬元，已經丙○○提出扣案，已如前述，不生追繳不
        能而抵償之問題，爰不贅為抵償之諭知，附此敘明。
四、適用的法律：
    (一)刑事訴訟法第369條第1項前段、第364條、第300條、第29
      9條第1項前段。
    (二)貪污治罪條例第2條第1項前段、第5條第1項第3款、第10
      條第1項、第17條。
    (三)刑法第11條前段、第37條第2項、第62條前段。
本案經檢察官柯麗鈴到庭執行職務。
中    華    民    國    95    年    5    月    10    日
                  刑事第十三庭審判長法  官  曾德水
                                    法  官  廖紋妤
                                    法  官  范清銘
以上正本證明與原本無異。
如不服本判決，應於收受送達後10日內向本院提出上訴書狀，其
未敘述上訴之理由者並得於提起上訴後10日內向本院補提理由書
（均須按他造當事人之人數附繕本）。
                                    書記官  吳金來
中    華    民    國    95    年    5    月    10    日
附錄：本案論罪科刑法條全文
貪污治罪條例第5條第1項第3款
有下列行為之一者，處七年以上有期徒刑，得併科新台幣六千萬
元以下罰金：
三  對於職務上之行為，要求、期約或收受賄賂或其他不正利益
    者。


司法院資訊處製作；財團法人民間司法改革基金會備份。
